臺灣宜蘭地方法院刑事判決　　　　　　　　　　　　　八十七年度易字第三四號
　　公　訴　人　臺灣宜蘭地方法院檢察署檢察官
　　被　　　告　辛○○
　　選任辯護人　曾威龍
　　被　　　 告 癸○○
　　被　　　告　子○○
　　　 （原名：潘文聲）
　　選任辯護人　陳倉富律師
右列被告等因詐欺等案件，經檢察官提起公訴（八十七年度偵字第一０七九號、八十
七年度偵字第一０八０號），暨移送併辦（八十七年度偵字第三九一七號）本院判決
如左：
    主  文
辛○○、癸○○、子○○均無罪。
    理  由
一、公訴意旨略以：
  1.被告癸○○係磊拓建設股份有限公司（下稱磊拓公司）及威拓建設有限公司（下
    稱威拓公司）名義上負責人。被告辛○○為磊拓公司監察人、威拓公司股東、宜
    拓工程行負責人及磊拓廣告事業有限公司（下稱磊拓廣告公司）負責人。被告子
    ○○則為磊拓公司經理、宜拓企業社負責人及宜拓工程行合夥人。又被告癸○○
    及辛○○為夫妻關係，磊拓公司及威拓公司名義上雖由被告癸○○擔任負責人職
    位，然實際業務處理均由被告辛○○處理，被告癸○○則負責帳務部分業務。詎
    被告辛○○、癸○○及子○○竟基於共同意圖為自己不法所有之概括犯意，先於
    民國八十二年十一月四日，佯以依所合建房屋採合建分屋、價值分配之方式，及
    由告訴人乙○○○取得百分之四十七點五，磊拓公司取得百分之五十二點五之優
    渥條件，使告訴人陷於錯誤，而同意與磊拓公司簽訂告訴人所有座落宜蘭市○○○段七結小段七十六之十九、同小段七十九之二十地號土地之合建契約，興建地
    上七層、地下一層之鋼筋混凝土造之磊拓經典大樓。惟於上開合建契約簽訂後，
    被告子○○旋於八十三年九月二十日向宜蘭縣稅捐稽徵處申請成立宜拓企業社之
    營業登記，並由被告辛○○於八十三年十一月三日向嘉樺營造有限公司借牌並簽
  立工程承攬合約，憑以於同年十二月二十四日向建管單位申報磊拓經典大樓開工
    。開工後實際興建工程則由磊拓公司自行施工。八十四年九月三十日，被告辛○○與子○○竟再虛立宜拓企業社，承攬磊拓公司磊拓經典大樓之承攬合約。八十
    五年一月五日被告辛○○、子○○則另行成立宜拓工程行之合夥組織，並由宜拓
    企業社與宜拓工程行合夥承攬本由磊拓公司施作之磊拓經典大樓興建工程。又被
    告辛○○於磊拓經典大樓建造期間，復以工程融資為由，再使告訴人乙○○○陷
    於錯誤而同意持其所有之前開二筆土地，於八十三年六月十四日向中聯信託投資
    股份有限公司（下稱中聯信託）設定新臺幣（下同）五千九百八十萬元最高限額
    抵押權而貸得四千六百萬元。然被告辛○○貸得款項後並未將之全數用於支付磊
    拓經典大樓之興建工程，反將其中二千二百七十四萬五千零四元侵吞入己。嗣磊
    拓經典大樓竣工後，被告子○○明知宜拓企業社與磊拓公司簽訂之承攬契約並非
    事實，竟於八十六年四月二十九日持上揭承攬契約，以宜拓企業社為債權人，債
    務人磊拓公司積欠工程款二千零五十四萬元尚未清償為由，向本院聲請裁定對磊
    拓經典大樓存有法定抵押權，並准予強制執行，使本院承辦之公務員陷於錯誤而
    將之登載於職務上所載之公文書，足以生損害於該公文書之正確性。
  2.被告辛○○、癸○○及子○○三人於八十五年八月間，再承前為自己不法所有意
    圖之犯意及先前詐騙告訴人乙○○○之類似手法，以磊拓公司名義向立郁建設有
    限公司（下稱立郁公司）負責人己○○佯稱口頭受讓立郁公司承建案外人丙○○
    所有，座落宜蘭市○○○段七結小段一一四之三、同小段一一四之十四、同小段
    一一四之十七地號等三筆土地之合建契約。然於八十五年八月十八日、同年十二
    月二十六日在簽訂協議書、補充協議書時，竟委由被告子○○全權代表，且以無
    資產之威拓公司名義參與締約，使告訴人己○○陷無錯誤而與被告子○○簽訂契
    約。訂約後被告辛○○即於八十五年八月二十八日向華南商業銀行（下稱華南銀
    行）設定抵押權貸款二千四百萬元後，除依約支付案外人丁○○五百十萬元及依
    約取回支票二百九十四萬六千元外，其餘一千五百九十五萬四千元則侵吞入己並
    避不見面。因認被告辛○○、癸○○及子○○均涉有刑法第三百三十九條第一項
    詐欺取財及同法第二百十四條偽造文書等罪嫌。
二、公訴意旨認被告等三人均涉犯詐欺及偽造文書罪嫌，無非係以(一)磊拓公司、威拓
    公司、宜拓企業社、宜拓工程行及磊拓廣告公司等相關營業登記證件；(二)被告癸○○、子○○對己不利之部分陳述；(三)八十四年十月三十日磊拓公司請款單內總
    經理欄位中之被告子○○簽名；(四)磊拓經典大樓工程款係由磊拓公司及磊拓廣告
    公司支付之支票影本、宜拓營造工程款支付記錄表影本二十二張；(五)被告子○○
    成立之宜拓企業社未申報營業所得，反係被告子○○於八十五年間以宜拓工程行
    名義申報薪資所得四十九萬五千元之財政部臺灣省北區國稅局宜蘭分局宜拓企業
    社、宜拓工程行八十五年度所得稅結算申報書影本、宜拓工程行八十五年度員工
    薪資申報表；(六)經依八十二年度臺灣地區鋼筋混凝土造住宅建築造價表換算結果
    ，磊拓經典大樓造價應為四千三百七十九萬四千九百六十元；(七)中聯信託八十七
    年一月十四日八七聯營字第０二九號函、抵押權設定契約書、撥款通知書等可證
    被告辛○○確有貸得四千六百萬元之事實；(八)宜蘭稅捐稽徵處八十六年七月二十
    九日八六宜稅財課字第三六一三八號通知書及威拓公司資產查詢表各一份可證威
    拓公司為空殼公司，本身並無資產；(九)被告辛○○自承：其向華南銀行貸得二千
    四百萬元後，並無完全履行其與告訴人己○○簽訂之協議書內容等語，即徵被告
    辛○○將所貸得之部分款項一千五百九十五萬四千元侵吞入己；(十)本院八十六年
    十二月十八日宜院耀檔字第三五四七八號函及八十六年羅拍字第一六六號卷等，
    為其主要論據。惟訊據被告辛○○、癸○○及子○○均堅詞否認有何被訴之詐欺
    抑或偽造文書等犯行，被告辛○○辯稱：其並無詐騙告訴人乙○○○之意，本件
    合建契約自商談至簽訂，及磊拓經典大樓興建等階段過程中，告訴人及其家人均
    十分參與及瞭解，且其均將所貸得及融資所得之各項資金投入興建磊拓經典大樓
    ，然因完工後鄰地所有權人抗議碰撞距離不足以致磊拓經典大樓使用執照歷經一
    年餘方核發，但其已因貸款利息過高無法支應導致磊拓公司倒閉。再者，磊拓公
    司本身僅建造磊拓經典大樓至三樓為止，剩餘工程則轉包由子○○成立之宜拓企
    業社接續完成。至其與子○○合夥成立之宜拓工程行並無參與磊拓經典大樓之施
    作，宜拓工程行乃係其等欲成立宜拓營造公司之前身。另其與己○○之契約糾紛
    純屬民事糾葛，其已盡力依約屢行協議內容，僅因部分事項雙方針對契約內容認
    知不同以致發生爭執，並無任何詐騙己○○之意等語。被告癸○○辯稱：其並不
    清楚被訴詐欺、偽造文書之事實，其僅為磊拓及威拓公司掛名負責人，實際上業
    務執行均由其夫辛○○處理，其偶而在辛○○出差時，依辛○○指示內容處理公
    司例行性業務而已，從未決定或指派公司內之實際業務內容等語。被告子○○則
    辯稱：其並無任何詐騙乙○○○抑或己○○之意。其在磊拓經典大樓三樓施作完
    成後以宜拓企業社名義接手繼續建造，本身已投入二千餘萬工程款，依法本得行
    使其法定抵押權，何有詐欺之行為？況其亦因辛○○無力支付工程款而負債，應
    亦為本件工程之被害人而非詐欺之行為人。另辛○○與己○○間之契約糾紛，其
    僅在其二人簽訂補充協議書時，受託前往代表辛○○簽訂契約，並不清楚其等二
    人契約內容，亦無因該契約獲得利益，焉有詐欺可言等語。
三、按犯罪事實應依證據認定之，無證據不得認定其犯罪事實，又不能證明被告犯罪
    者，應諭知無罪之判決，刑事訴訟法第一百五十四條、第三百零一條第一項分別
    定有明文。又按刑事訴訟法上所謂認定犯罪事實之證據，係指足以認定被告確有
    犯罪行為之積極證據而言，如未能發現相當證據或證據不足以證明，自不得以推
    測或擬制之方法，以為裁判之基礎，最高法院二十九年上字第三一０五號及四十
    年臺上字第八六號分別著有判例；又認定不利於被告之事實，須依積極證據，苟
    積極證據不足為不利於被告事實之認定，即應為有利於被告之認定，更不必有何
    有利之證據，最高法院三十年上字第八一六號判例可資參照。另告訴人之指述，
    係以使被告受刑事訴追為目的，是其陳述是否與事實相符，仍應調查其他證據以
    資審認。且按刑法第三百三十九條第一項之詐欺取財罪，係以行為人意圖為自己
    不法之所有，以詐術使人將本人獲第三人之物交付為要件，所謂以詐術使人交付
    ，必須被詐欺人因其詐術而陷於錯誤，若其所用之方法，不能認為詐術，亦不致
    使人陷於錯誤，及不構成該罪，最高法院分別著有三十年上字第八一六號、五十
    二年臺上字第一三ＯＯ號及四十六年臺上字第二六Ｏ號判例足資參照。另於債務
    不履行之情形，債務人是否有詐欺之故意及施用詐術，係以行為時為判斷之時點
    ，如行為人初無詐欺之故意及使用詐術，嗣後因經濟情況改變或其他因素，而未
    按契約返還借款或其他債務者，則與詐欺之犯行無涉。合先述明。
四、經查：
  (一)被告辛○○、癸○○及子○○被訴詐欺告訴人乙○○○及被告潘柏銘偽造文書部
    分：
  1.綜觀本件被告辛○○以磊拓公司名義與告訴人乙○○○簽訂合建契約時，有見證
    人丑○○在場，此見卷附合建契約書自明（見八十六年他字第四九二號偵查卷第
    四頁正面至第六頁反面），及證人丑○○到庭結證稱：八十二年十一月四日簽約
    當天辛○○、磊拓公司部分幹部、乙○○○及其子吳建成應均在場，因其與地主
    及建商兩方面均認識，故由其擔任介紹人。因合建契約之分配需考量地段及雙方
    約定等因素，是以當時行情而言，本件合建契約建商可取得百分之五十二點五之
    比例應屬合理，並無特別有利於建商，且合建雙方在簽約前均已經聯繫協商，其
    以當時時機觀察，認本件合建契約係對雙方均有利（見本院九十年六月十九日訊
    問筆錄）等語綦詳；證人壬○○亦到庭結證稱：目前合建案建商與地主分配比例
    約為五比五，八十三年間建商與地主分配比例約為四比六，但須參考地段好壞，
    若地段好預期銷售情況佳時，建商多半會要求分得較高比例（見本院九十年四月
    二十六日訊問筆錄）等語翔實。且告訴代理人即告訴人乙○○○之子甲○○復到
    庭指稱：其並不覺得合建契約分配比例上有何問題及不利益，亦不認其簽訂之合
    建契約有遭詐騙之情形（見本院九十年九月六日訊問筆錄）等語翔實。再自被告
    癸○○於八十六年五月四日亦以磊拓公司名義與告訴人乙○○○之子甲○○簽訂
    信託契約書，針對變更磊拓經典大樓起造人名義、信託登記及第三人吳忠華、中
    聯信託貸款等事項訂立契約，並由游孟輝律師為見證人一節，則有信託契約書一
    份附卷可佐（見本院卷(一)第七十三頁至第七十六頁）等情，即見本件磊拓經典大
    樓合建契約之過程、當時合建契約建商與地主分配比例之市場環境及行情，及磊
    拓經典大樓建造中雙方當事人另行簽訂之前開信託契約書時，告訴人乙○○○之
    子吳建成或甲○○均有實際參與，且於簽訂各該契約書時分別有丑○○及游孟輝
    律師在場並簽名見證該份契約書，況告訴代理人甲○○主觀上亦認本件合建契約
    毫無問題之認知等各項跡證，均實難認被告辛○○等三人有何共同施用詐術之主
    觀詐欺犯意，亦難見其等有何施用詐術使告訴人乙○○○陷於錯誤之客觀詐欺行
    為。公訴意旨謂被告辛○○、癸○○及子○○基於為自己不法所有之共同犯意聯
    絡，以合建分屋及價值分配法後告訴人乙○○○可取得百分之四十七點五之優渥
    條件取信告訴人乙○○○，使其陷於錯誤而簽訂合建契約之事實，實難認定。
  2.磊拓公司與告訴人簽訂合建契約時，本身營運並無任何資金周轉抑或經營失序之
    情況，此經告訴人己○○、告訴代理人甲○○、證人壬○○及曾任磊拓經典大樓
    工地主任之證人江冀勝到庭指證屬實。告訴人己○○復指稱：八十五年間其與威
    拓公司簽約時，被告辛○○、癸○○經營之磊拓公司經濟狀況很不錯，而且磊拓
    經典大樓業已完工申請使用執照（見本院九十一年四月四日訊問筆錄）等語翔實
    ；證人江冀勝則到庭結證稱：其先前為磊拓公司承建磊拓經典大樓之工地主任，
    其在磊拓經典大樓地下室興建完成後即離職。雖在工程進行中曾聽聞公司資金有
    些不穩，但實際上工程均按進度施作，工程款亦均按進度核發（見本院九十年三
    月二十日訊問筆錄）等語明確。告訴代理人甲○○亦到庭指述：磊拓經典大樓建
    造至三樓前均無任何問題（見本院九十年九月六日訊問筆錄）等語綦詳。是綜據
    前開證人及告訴代理人之證言及指述，要認被告辛○○、癸○○以磊拓公司名義
    與告訴人乙○○○簽訂合建契約後，確有正常進行工程施作之行為甚明。而磊拓
    公司當時會計帳目之記錄及核算，則經證人即當時之會計人員寅○○及游蔓莉到
    庭結證明確。證人寅○○結證稱：其係於八十一年六月進入磊拓公司，八十二年
    正式擔任會計職務至八十五年四月離職。當時子○○經營之宜拓企業社雖設於磊
    拓公司內，但有其自身之會計人員處理帳目，其僅處理磊拓公司之帳目，而磊拓
    公司之帳目計算均十分清楚。磊拓經典大樓後階段之工程發包給宜拓企業社，磊
    拓公司再按期支付工程款予宜拓企業社。向中聯信託貸款之資金即係用於支付工
    程款。當時將工程發包予宜拓企業社時磊拓公司資金並無異常情形，直到離職時
    公司資金才出面較為吃緊之狀況等語綦詳。證人游蔓莉亦結證稱：其係自八十五
    年七月底進入磊拓公司擔任會計工作至同年十二月間，當時磊拓經典大樓工程自
    帳面上觀察已進入完工階段，雖然當時公司資金出現吃緊情況，後來亦無好轉，
    但公司內部會計事務運作仍十分正常，資金運用亦十分透明化。磊拓公司向中聯
    信託貸款之四千六百萬元全數用於建造磊拓經典大樓，事後係因貸款利息過重導
    致經營不良，並非資金運用出問題之故（均見本院九十年三月二十日訊問筆錄）
    等語翔實。是總據當時任職於磊拓公司之員工江冀勝、寅○○及游蔓莉分別針對
    磊拓經典大樓建造過程及磊拓公司內部會計事務處理情況所為之前揭證言，益徵
    磊拓公司於建造磊拓經典大樓之初，並無資金上之問題，磊拓公司內部之會計業
    務亦係獨立作業，與宜拓工程行並無關係。且當時磊拓公司彰顯於外之良好公司
    形象，亦經告訴人己○○指述詳細如前述。執此，本件就磊拓公司建造磊拓經典
    大樓時之財務狀況，亦難見被告辛○○、癸○○及子○○有何施用詐術訛詐告訴
    人乙○○○之動機、意圖抑或手段可言。
  3.磊拓經典大樓建造完成後，因與鄰地所有權人發生糾紛導致使用執照遲約一年後
    始發放，期間並經鑑界二、三次之事實，業經告訴人乙○○○及告訴代理人甲○○到庭指訴明確（見本院九十年九月六日訊問筆錄、九十一年五月七日審理筆錄
    ），核與證人壬○○到庭結證稱：磊拓經典大樓建造完成後因鄰地所有權人提出
    檢舉，指稱碰撞距離不夠，要求磊拓公司將超出部分拆除，其曾與子○○一同前
    往與鄰地所有權人交涉，並建議鄰地所有權人將磊拓經典大樓影響其土地範圍部
    分，以出租使用權之方式解決，方可儘快向建管課申請使用執照，但鄰地所有權
    人不同意，堅持要求磊拓公司必須將超出部分以高額買下。嗣後雙方無法達成共
    識，磊拓公司才將影響鄰地部分拆除。惟因時間耽擱過久，磊拓公司就被高額融
    資利息拖垮。當時省政府測量局（測量大隊）亦因磊拓經典大樓使用執照一直無
    法核發之故，而無法將預定之辦公室遷至磊拓經典大樓內（見本院九十年四月二
    十六日訊問筆錄）等語大致吻合。是由告訴人乙○○○及證人壬○○前揭指證，
    互核前述(二)中證人寅○○、游蔓莉結證稱：磊拓公司約在八十五年間四月間時方
    出現資金吃緊之情形，嗣後復因貸款利息過重而拖垮公司，並非公司內部資金運
    用不正常等證詞，即可徵被告辛○○、癸○○及子○○毫無詐欺告訴人乙○○○
    之主觀上詐欺犯意及施用詐術之手段。蓋苟被告等三人意圖為自己不法所有而對
    告訴人乙○○○施用詐術俾以取得建築融資抑或合建契約之利益，其等要無盡力
    完成磊拓經典大樓，且於建造完成後與鄰地所有權人發生爭執時，仍屢以協調方
    式謀求儘速取得使用執照之必要。故本件被告等三人被訴詐欺犯行部分，若由此
    點切入，即見磊拓公司係因磊拓經典大樓建築完成後突生之鄰地糾葛，肇致公司
    經濟情況無法支應鉅額利息，始無法依合建契約簽訂內容予以履行，要難爰引此
    項事後發生之經濟因素，回溯推認被告辛○○、癸○○及子○○於簽訂合建契約
    及承包磊拓經典大樓之初，即存有詐騙告訴人乙○○○之主觀不法所有意圖。
  4.綜觀卷附第一建築工程事務於八十三年八月，依據磊拓經典大樓工程設計藍圖及
    施工說明逐一計算，並參考當時建材工資及時價予以統計總值約為五千七百零六
    千七百零九元之工程詳細表及八十九年十一月二十八日函文，證人寅○○、游蔓
    莉前開：磊拓公司向中聯信託貸款之四千六百萬元全數用於建造磊拓經典大樓之
    證言，告訴代理人甲○○到庭指稱：其認磊拓經典大樓之尾款應僅剩六百至八百
    萬元，再以一般工程尾款為總價百分之十予以計算，磊拓經典大樓整體建造經費
    約為六千萬至八千萬元左右（見本院九十年九月六日訊問筆錄）等語，及建設公
    司承建工程時，除需實際建造工程之建材、工資等建築開銷外，尚有本身公司營
    運員工薪資及其他公司基本開銷之常理，予以扣除被告辛○○向中聯信託貸款之
    四千六百萬元後，實難導出公訴意旨所稱：被告辛○○並未將向中聯信託融資四
    千六百萬元全數投入興建磊拓經典大樓，且將其中二千二百七十四萬五千零四元
    侵吞入己之結論。況本件磊拓經典大樓建造完成後，猶因與鄰地產生之糾紛延遲
    取得使用執照約一年，期間貸款利息仍係由磊拓公司支應，及磊拓公司承建本件
    磊拓經典大樓本係以營利為目的，其公司本身承作磊拓經典大樓之方案中仍有其
    預定之利潤存在，公訴意旨單以絕對之扣減計算方式，遽以論斷被告辛○○將貸
    款四千六百萬元中之二千餘萬元侵吞入己，猶嫌率斷。
  5.被告子○○經營之宜拓企業社，向磊拓公司承包磊拓經典大樓三樓以上之建築工
    程一節，有雙方簽訂之契約條款一份存卷可考（見本院卷(一)第十頁正面至第十八
    頁反面）。又證人即嘉樺營造公司實際負責人庚○○復到庭結證稱：當初係將嘉
    樺營造甲級營造廠之牌照借予磊拓公司使用申請開工，並因磊拓公司需向銀行貸
    款，故由其出具拋棄法定抵押權切結書俾利磊拓公司申請融資貸款。嗣後辛○○
    有帶子○○前來表示日後磊拓經典大樓由子○○接手建造，施工後期之工程費亦
    由宜拓企業社開出支票支付，目前尚積欠三十餘萬元工程款。其雖不清楚宜拓企
    業社與磊拓公司詳細承包契約內容，但在磊拓經典大樓施工期間曾看過宜拓企業
    社之看板，宜拓企業涉及磊拓公司之人員亦均在施工現場承作工程。至磊拓經典
    大樓建造完成時，因與鄰地發生距離不足而無法取得使用執照時，亦多為子○○
出面處理（見本院八十九年十一月二日訊問筆錄）等語，大抵均與前開證人寅○○、游蔓莉及壬○○所證各語，被告辛○○、子○○所執辯詞相互吻合，堪認磊
    拓公司與宜拓企業社簽之承包契約為真實，且被告子○○亦確有以宜拓企業社名
    義實際參與承建磊拓經典大樓等情，堪徵明確。再者，磊拓公司雖與嘉樺營造公
    司簽訂拋棄法定抵押權切結書，然此乃磊拓公司與嘉樺營造公司間為使磊拓公司
    向中聯信託融資貸款所需，且該份切結書亦係隨同融資貸款申請案存置於核發貸
    款之中聯信託內部，此為現行融資貸款案件申辦之制式流程，被告辛○○或證人
    庚○○均無留存為底之必要。是以此情節觀之，本件磊拓公司與嘉樺營造公司間
    簽訂之拋棄法定抵押權協定究否及於承包磊拓經典大樓之宜拓企業社，本為民事
    上宜拓企業社得否行使法定抵押權之問題，要難單以事後磊拓公司因資金周轉不
    善無力經營後，被告子○○以宜拓企業社名義向本院申請裁定對磊拓經典大樓存
    有法定抵押權之行為，反向推認被告辛○○與子○○於簽訂承包契約之初，即有
    日後藉以行使法定抵押權詐騙告訴人乙○○○及取得不法利益或財物之共同詐欺
    犯意聯絡及行為分擔，而無視於磊拓經典大樓三樓以上之建築工程確係由子○○
    以宜拓企業社名義施作完成後階段工程之客觀事實。易言之，公訴意旨未慮及磊
    拓經典大樓係由磊拓公司及宜拓企業社分階段合力建造完成之客觀事實，及磊拓
    公司係遭鉅額利息拖垮而無持續之資金進入俾以維持公司營運之實際原因，及磊
    拓公司、嘉樺營造公司及宜拓企業社三方間拋棄法定抵押權之效力係屬民事法律
    上權利義務之糾葛等各項因素及跡證，純以磊拓公司於磊拓經典大樓建造完成後
    ，無法履行其與告訴人乙○○○之部分契約內容，及被告子○○以法定抵押權人
    身份向本院聲請裁定拍賣磊拓經典大樓後，被告辛○○、癸○○未對該裁定提出
    抗告，致使本院八十六年五月二十日之八十六年度羅拍字第二六六號裁定確定之
    結果，直接推衍出被告子○○成立宜拓企業社與磊拓公司簽訂承包契約時，及被
    告辛○○與子○○共同成立宜拓工程行時，即存有共同詐欺之主觀上犯意聯絡及
    行為分擔，俾使被告子○○得在磊拓公司因故無法履行合建契約抑或支付工程款
    時，得以行使法定抵押權之方式，使本院公務員登載不實事項，被告辛○○、癸○○放任本院裁定確定之方式，遂其等詐欺犯行之結論，要屬率斷。
  6.綜上所陳，本件被告辛○○、癸○○及子○○被訴詐欺告訴人乙○○○及被告子
    ○○偽造文書部分，總據告訴人乙○○○、己○○、告訴代理人甲○○、證人丑
    ○○、江冀勝、寅○○、游蔓莉、壬○○等人之前開證言，及卷附合建契約書、
    第一建築工程事務函文、拋棄法定抵押權切結書、本院八十六年度羅拍字第二六
    六號卷等文書證據，均難見被告辛○○、癸○○及子○○自與告訴人乙○○○訂
    立合建契約時起，至磊拓經典大樓建造完成後，被告子○○對之聲請拍賣抵押物
    經本院裁定確定時止，期間各階段分別有基於自己不法所有之意圖而施用詐騙手
    段欺罔告訴人乙○○○使之陷於錯誤而有財物上之支出或損害，亦難將被告子○○行使其民事上雖或有爭議之權利，即謂其係以不實方法使本院公務員登載不實
    事項而遂其詐欺得財之目的。職是之故，本件告訴人乙○○○與被告辛○○、癸○○簽訂合建契約時，既以親自與被告等接觸，並就契約內容達成合意。又依當
    時客觀情勢觀察，磊拓公司顯非陷於顯無資力之狀態，且亦建造完成磊拓經典大
    樓，實難單以磊拓經典大樓因與鄰地之糾紛延遲取得使用執照以致遭鉅額利息拖
    垮之客觀現象，反向論斷被告辛○○、癸○○及子○○自始及於建造期間所為之
    各階段行為均係基於詐騙告訴人之不法所有意圖而採取之欺罔方法，或有何偽造
    不實文書使本院公務員登載不實事項之行為。被告等三人被訴此部分犯行，經核
    尚與刑法詐欺取財罪及使公務員登載不實事項罪之構成要件均屬有間，公訴意旨
    指陳被告等三人涉犯之各該罪名，要難認定。此外，本院復查無其他積極證據足
    資證明，復查無其他間接證據足以補強此部分公訴意旨論擬之各項罪嫌，揆諸首
    揭判例意旨及說明，本件被告等三人與告訴人乙○○○間之合建契約爭議，純屬
    民事糾葛，本應循民事相關程序解決，而與刑事犯罪難謂有合。
  (二)被告辛○○、癸○○及子○○被訴詐欺告訴人己○○部分：
  1.公訴意旨爰引(1)告訴人己○○先後於八十五年八月十八日、同年十二月二十八日
    與被告辛○○、子○○簽訂之協議書、補充協議書、同意書及於同年十二月二十
    四日之委託書；(2)宜蘭稅捐處八十六年七月二十九日八六宜稅財課字第三六一三
    八號通知及威拓公司資產查詢表；(3)被告辛○○持宜蘭市金六結七結小段一一四
    之三號及同小段一一四之十四號二筆土地向華南商業銀行借貸二千四百萬元；(4)
    被告辛○○未履行其與告訴人己○○簽訂之前揭協議書及補充協議書各項內容等
    情為佐，認被告辛○○、癸○○及子○○係基於共同不法所有之意圖，共同以虛
    偽簽立前開協議書及補充協議書之方式詐取告訴人己○○之財物。惟查，告訴人
    己○○執以提出告訴之右開協議書及補充協議書內容，其中被告辛○○於簽訂協
    議書後給付告訴人己○○之客票經查證為拒絕往來戶而無法兌領之票據後，旋即
    於二星期後依約給付告訴人現金一百十萬元，並在持上述系爭土地貸得二千四百
    萬元後，再依約支付五百三十萬元予案外人丁○○等情，均經告訴人己○○到庭
    事實指證屬實。執此，被告辛○○並非在簽訂協議書及補充協議書後，毫無依約
    履行之行為，彰彰明甚。
  2.被告辛○○依約需為告訴人己○○取回票據部分，亦經證人戊○○到庭結證稱：
    辛○○確有與之聯繫一次，告知立郁公司已將系爭土地之合建契約轉讓，故先前
    立郁公司之債務全數由其負擔，並表示俟其與己○○就合建契約其他事項解決後
    即與之解決債務問題。當時雖不清楚磊拓公司之信用能力，但磊拓公司在宜蘭地
    區十分有名。嗣後因辛○○與己○○之契約並無完全履行，才認為該份協議書無
    效，並向本院民事庭提出請求己○○清償票據之訴訟（見本院九十一年五月七日
    審理筆錄）等語綦詳。是由證人戊○○之證言，可認被告辛○○針對契約中約定
    為告訴人己○○取回票據一節，顯非自始即無履行之意，是難單以日後磊拓公司
    抑或被告辛○○就此部分無清償抑或解決之結果，遽行認定被告辛○○書立此部
    分協議書之始，即存有詐騙告訴人己○○之主觀犯意。
  3.細觀卷附協議書，其中三(四)係書明：右開土地（即系爭土地）所有權移轉登記完
    竣後三十日內，乙方（即威拓公司）、丙方（即丙○○）願持右開土地向銀行辦
    理抵押借款，於銀行核准撥款之日，乙方先書立取款條，依抵押權人丁○○五百
    三十萬元，林碧蓮五百二十萬元‧‧‧等語，是以協議內容言之，似指系爭二筆
    土地均在向銀行辦妥抵押借款後，方依約支付案外人丁○○及林碧蓮，而非僅於
    其中一筆貸得款項後，即負清償二筆債務之義務。從而，被告辛○○對此辯稱：
    其於簽約後方知林碧蓮設定抵押之土地為畸零地，故銀行不願意單就該筆土地設
    定抵押借款，但同意在系爭二筆土地均取得建築執照後再核發貸款。是其在經丙○○及吳登財同意下，將所剩款項用於清償丁○○五百三十萬元及磊拓經典大樓
    建造工程上等語，尚難謂顯與協議內容有違，且案外人林碧蓮設定抵押權之土地
    為畸零地，銀行不願單就該筆畸零地貸款部分，亦經告訴人己○○到庭陳稱屬實
    。從而，綜觀被告辛○○履行此部分協議書及補充協議書內容之各項行為，實難
    見有何拒絕履行抑或虛言詐騙契約利益之主觀犯意及客觀犯行。至告訴人己○○
    迭以：依協議內容應非指各該土地貸得款項後方各別清償債務，而係只要貸得款
    項後即負有清償債務之義務等語與被告辛○○爭執，然此顯屬其等契約雙方當事
    人針對協議書內容契約條文之解釋問題，顯與刑法詐欺取財罪之構成要件無涉。
  4.總據前情，本件被告辛○○、癸○○及子○○被訴詐欺告訴人己○○部分，依被
    告辛○○業已履行協議內容之給付告訴人己○○一百十萬元，並在持上述系爭土
    地貸得二千四百萬元後，再依約支付五百三十萬元予案外人丁○○，及聯繫案外
    人戊○○表明承擔立郁公司債務之情節觀之，已難見被告辛○○等人有何故意不
    履行契約及訛詐告訴人己○○而取得契約利益之主觀犯意及客觀犯行。另被告辛○○等人未履行清償案外人林碧蓮五百二十萬元部分，則涉及契約解釋部分，純
    屬民事上之契約糾葛，要與刑事犯罪無關。且被告辛○○以當時無資產之威拓公
    司與告訴人己○○簽訂契約，亦難以此率認存有詐欺犯意。蓋當時被告辛○○、
    癸○○及其等二人經營之磊拓公司尚非陷於無資力之狀態，且磊拓及威拓二公司
    間之資金係屬可得流用互通之情況。從而，縱威拓公司並無能力可資解決日後契
    約上之糾紛，然此仍屬事後民事上告訴人可否獲取清償之問題。況告訴人己○○
    於簽訂契約時本負有瞭解對造經濟能力之考量，其於委任律師及委任代理人為之
    簽訂契約時，並未針對此問題加以釐清，要難再以日後契約上之民事糾紛，遽而
    反推被告等人自始即存有詐欺之犯意使之陷於錯誤而簽訂協議書。職是之故，被
    告等三人此部分被訴詐欺告訴人己○○之罪嫌，亦難以告訴人單方面之指述，及
    雙方簽訂之協議書、補充協議書內容尚有未履行之部分，率予認定被告等三人係
    基於為自己不法所有之主觀犯意而施用詐騙手段訛騙契約利益。此外，本院復查
    無其他積極證據足資證明，復查無其他間接證據足以補強此部分公訴意旨論擬之
    各項罪嫌，揆諸首揭判例意旨及說明，本件被告等三人與告訴人己○○間之契約
    爭議，顯屬單純之民事糾葛，本應循民事相關程序解決，而與刑事詐欺罪之構成
    要件要有未合。
  (三)總陳右開(一)、(二)所述，本件被告辛○○、癸○○及子○○共同基於為自己不法所
    有意圖而先後對告訴人乙○○○及己○○施用詐術，使其等二人均陷於錯誤遭被
    告等三人訛詐財物等事實，均僅屬民事糾紛，當循民事相關程序解決，而與刑法
    詐欺罪抑或使公務員登載不實事項罪之各該構成要件有間。本件被告等三人均因
    犯罪嫌疑不足，不能證明其等三人犯罪，爰依法為被告辛○○、癸○○及子○○
    等三人無罪判決之諭知。另公訴人移送併辦（八十七年度偵字第三九一七號）部
    分，則因本件被告辛○○、癸○○及子○○被訴詐欺及偽造文書部分均無罪，而
    與本件被訴事實不具裁判上一罪關係，是非本院所得審究之範圍，爰依法移請檢
    察官另為適法之處理，特此敘明。
據上論斷，應依刑事訴訟法第三百零一條第一項判決如主文。
本案經檢察官林秋田到庭執行職務
中    華    民    國      九十一      年      五      月     二十一     日
                              臺灣宜蘭地方法院刑事第二庭
                                        法  官  陳  嘉  年
右正本證明與原本無異。
如不服本判決，應於判決送達後十日內，向本院提出上訴狀。（應附繕本）
                              書記官  詹  玉  惠
中    華    民    國      九十一      年      五      月     二十二     日
